臺灣彰化地方法院刑事裁定
110年度聲撤扣字第3號
聲  請  人  
即  被  告  陳啟東



            陳啟祥



上列聲請人即被告因違反組織犯罪條例等案件（本院110年度訴
字第460號），聲請撤銷扣押，本院裁定如下：
    主  文
陳啟東或陳啟祥於繳納擔保金新臺幣壹佰伍拾萬元後，本案針對
車牌號碼000-0000號自用小客車扣押部分准予撤銷。
    理  由
一、聲請意旨略以：車牌號碼000-0000號自用小客車（下稱Ａ車
    ）為聲請人即被告陳啟祥（下簡稱陳啟祥）所有，嗣於聲請
    人即被告陳啟東（下稱陳啟東）管領之狀態下遭扣押，因Ａ
    車遭扣押期間無法使用，除將造成車輛本身損壞外，將來若
    欲進行拍賣勢必會因時間經過、年份較舊致市價跌損，而使
    賣價極為低廉，妨害法院追徵價額，如此無論就法院或聲請
    人2人而言均無利益，為此聲請以提出相當於聲請日時之市
    價為擔保後撤銷扣押等語。
二、按得沒收或追徵之扣押物，法院或檢察官依所有人或權利人
    之聲請，認為適當者，得以裁定或命令定相當之擔保金，於
    繳納後，撤銷扣押，刑事訴訟法第142條之1第1項定有明文
    。揆諸上開規定之立法理由略以：「得沒收或追徵之扣押物
    ，如有作為其他利用之必要，如權衡命所有人或權利人繳納
    相當之擔保金，亦可達扣押之目的時，自應許所有人或權利
    人聲請以相當之擔保金，取代原物扣押」。至許可供擔保者
    ，應於收受擔保金後始撤銷扣押，乃屬當然。
三、經查，聲請人2人因違反組織犯罪條例、詐欺等案件，前於
    偵查中經彰化縣警察局報請臺灣彰化地方檢察署檢察官許可
    後，分別依刑事訴訟法第128條之1第2項、第133條之2第2項
    規定，向本院聲請核發搜索票及為保全日後犯罪所得之追徵
    而扣押陳啟祥名下之Ａ車，先後經本院於民國110年1月28日
    核發110年度聲搜字第87號搜索票，及於110年2月1日以110
    年度聲扣字第1號裁定准予扣押Ａ車，嗣再經警持前揭搜索票
    於110年2月2日上午在陳啟東當時位於彰化縣○○鎮○○路000號
    居所扣得Ａ車及其他扣案物，檢察官復憑本院上開准予扣押
    之裁定以臺灣彰化地方檢察署110 年2 月3日彰檢錫揚109他
    3631字第1109004561號函請交通部公路總局臺中區監理所彰
    化監理站對於Ａ車為禁止異動登記在案等情，業經本院調取1
    10年度聲搜字第87號、110 年度聲扣字第1號案卷核閱屬實
    ，並有公路監理電子閘門車號查詢汽車車籍資料、彰化縣警
    察局搜索票聲請書暨偵查報告、本院110年度聲搜字第87號
    搜索票、彰化縣警察局搜索扣押筆錄、扣押物品目錄表、彰
    化縣警察局扣押裁定聲請書暨偵查報告、本院110 年度聲扣
    字第1號裁定、臺灣彰化地方檢察署上述書函，及交通部公
    路總局臺中區監理所彰化監理站110年2月5日中監彰站字第1
    100028936號函在卷可稽，是此部分事實首堪審認。
四、茲聲請人2人以前詞聲請撤銷Ａ車之扣押，本院審酌如下：
　㈠按民法第761條第1項前段規定，動產物權之讓與，非將動產
    交付，不生效力，此項規定於汽車物權之讓與，亦有適用。
    雖依道路交通安全規則之規定，汽車牌照應由汽車所有人向
    公路監理機關申請登記，經檢驗合格後發給之，過戶時亦同
    （同規則第8條及第15條），不過係交通主管機關基於行政
    權之作用，管理汽車動態過程之措施，故應申請登記之事項
    涉及新領牌照、過戶、變更汽車顏色、型式、輪胎雙數及尺
    寸等（同規則第23條），暨停駛、復駛、報廢、繳銷牌照及
    註銷牌照等各項，其內容及登記之效力，與汽車物權之得喪
    變更，尚屬有間，自不能因道路交通安全規則，設有公路監
    理機關之登記制度而排除民法第761 條規定之適用動產所有
    權歸屬（最高法院70年台上字第4771號民事判決意旨參照）
    ，故而監理機關對汽車所有人名義之登記，不當然生所有權
    取得或變更之效力。查Ａ車之登記名義人為陳啟祥，而該車
    係在陳啟東之居所搜索扣得一節，已如前述；再稽諸聲請人
    2人於警詢時一致供稱：Ａ車為陳啟祥所有，平時均由陳啟東
    作為代步工具使用等語在案（聲字卷第46至47、60頁），可
    知陳啟東雖非Ａ車之登記名義人，然確有使用管領該車之情
    事，再綜參卷附事證亦無從率認陳啟東方係唯一之所有權人
    、陳啟祥實際上僅係擔任掛名車主等情，本院因認聲請人2
    人均為本件聲請撤銷扣押之適格聲請權人。
  ㈡次者，本件先前扣押Ａ車係為供保全將來對於犯罪所得之沒
　  收或追徵之用，非作為保存證據之用一節，業據本案起訴書
　  記載甚明（詳起訴書第51頁），則倘關係人繳納相當之擔保
    金即足以達成相同之保全追徵犯罪所得之目的，即無以扣押
    Ａ車作為唯一保全手段之必要；而經本院就上述聲請意旨徵
    詢本案承辦檢察官之意見，亦據檢察官函覆同意於提供擔保
    後發還等語在案，有臺灣彰化地方檢察署110年9月15日彰檢
    秀揚110偵2029字第1109033888號函在卷為憑（聲字卷第9頁
    ），故本件聲請於提供相當金額後撤銷扣押一節，即屬有據
    。
　㈢再者，本案茲據檢察官認定陳啟東就起訴書犯罪事實九所示
    詐欺犯行之犯罪所得為新臺幣（下同）119萬元，另陳啟東
    、陳啟祥共同所涉起訴書犯罪事實十所示詐欺犯行之犯罪所
    得則為420萬8,724元（詳起訴書第14至15、50至51頁），而
    參諸彰化縣警察局先前聲請扣押時所附及本院所查詢與Ａ車
    同款式、同年份車輛交易價格網路資料可知，Ａ車現時之交
    易價值係低於起訴書所認定之上述犯罪所得，本即不足以保
    全犯罪所得全額之追徵，爰參酌前揭交易價格資料，暨綜合
    考量國家追徵刑事犯罪所得之公益與聲請人2人之財產利益
    ，認本件如能繳納主文所示擔保金以取代Ａ車原物，即無繼
    續扣押Ａ車之必要，而得准予撤銷此部分扣押，爰裁定如主
    文所示。
五、依刑事訴訟法第220條、第142條之1第1項，裁定如主文。 
    　　
中　　華　　民　　國　　110 　年　　10　　月　　 8　　日
                  刑事第二庭  審判長法  官  葉明松
　　　　　　　　　
                                    法  官  王祥豪
                                    
　　　　　　　　　　　　　　　　    法  官  陳薏伩
以上正本證明與原本無異。
如不服本裁定，應於裁定送達後5日內，向本院提出抗告狀。
中　　華　　民　　國　　110 　年　　10　　月　　8 　　日
                                    書記官　林曉汾